【裁判字號】    97,上,412
【裁判日期】    971021
【裁判案由】    侵權行為損害賠償
【裁判全文】
臺灣高等法院民事判決                   97年度上字第412號
上  訴  人  丁○○
                      巷32弄59號
視同上訴人  甲○○
上  一  人
法定代理人  丁○○
共      同
訴訟代理人  李永裕律師
被  上訴人  安泰人壽保險股份有限公司
法定代理人  丙○○
訴訟代理人  黃宗正律師
被  上訴人  乙○○
上列當事人間請求侵權行為損害賠償事件，上訴人對於中華民國
97年3月27日臺灣臺北地方法院95年度訴字第9494號第一審判決
提起上訴，本院於97年10月7日言詞辯論終結，判決如下：
    主      文
上訴駁回。
第二審訴訟費用由上訴人丁○○負擔。
    事實及理由
一、按訴之預備合併，有客觀預備合併與主觀預備合併之分，主
    觀預備合併並有原告多數（共同原告對於同一被告為預備之
    合併）與被告多數（同一原告對於共同被告為預備之合併）
    之類型，如先、備位原告之主張在實質上、經濟上具有同一
    性（非處於對立之地位），縱其先、備位之訴之訴訟標的容
    或不同，並得因任一原告勝訴而達訴訟之目的，然二者在訴
    訟上所據之基礎事實如屬同一，攻擊防禦方法即得相互為用
    ，而不致遲滯訴訟程序之進行，且備位訴訟之當事人未拒卻
    而應訴之情形下，或在無礙於對造防禦而生訴訟不安定或在
    對造甘受此「攻防對象擴散」之不利益情形時，為求訴訟之
    經濟、防止裁判矛盾、發見真實、擴大解決紛爭、避免訴訟
    延滯及程序法上之紛爭一次解決，並從訴訟為集團之現象暨
    主觀預備合併本質上乃法院就原告先、備位之訴定其審判順
    序及基於辯論主義之精神以觀，自非不得合併提起。又預備
    訴之合併，原告有先、備位之訴，但最為原告企求者，為先
    位之訴勝訴判決，第一審認先位之訴無理由，後位之訴有理
    由，若僅先位原告對敗訴判決上訴，因先、備位之訴相互排
    斥，不能併存，當然含有對備位之訴不服之意思，備位之訴
    亦因先位原告上訴隨同繫屬第二審法院，得由第二審法院依
    預備訴之合併為辯論判決。查本件原審既肯認上訴人多數的
    主觀預備合併之訴，該先位之訴原告即上訴人丁○○依保險
    契約、民法第184條第1項後段、第2項、第188條第1項規定
    請求被上訴人連帶給付新台幣 (下同)2,280,000 元，而備
    位之訴部分係依上訴人丁○○因前揭保險契約糾紛與而被上
    訴人乙○○ (以下簡稱乙○○)簽立之契約書（以下簡稱系
    爭契約書），由上訴人甲○○請求乙○○給付共2,280,0000
    元等。核上訴人之主張於實質上、經濟上具有同一性，且得
    因任一上訴人勝訴而達訴訟之目的，亦無礙於對造之防禦而
    生「攻防對象擴散」訴訟不安定等不利益之情形，且既經原
    審准上訴人提起主觀預備訴之合併，並判決上訴人丁○○先
    位之訴為無理由，上訴人甲○○備位之訴部分有理由在案。
    則本件雖僅有上訴人丁○○就其先位敗訴部分聲明不服，提
    起上訴，揆諸前開說明，上訴人甲○○備位之訴，依上揭說
    明，亦生移審之效力，合先敘明。
二、本件被上訴人安泰人壽保險股份有限公司（以下簡安泰壽險
    公司）之法定代理人已變更為丙○○，有經濟部97年7月22
    日經授商字第09701182640號函附卷可稽（見本院卷第58之1
    頁），其依民事訴訟法第176條之規定聲明承受訴訟，應予
    准許。
三、被上訴人乙○○（以下簡稱乙○○）經合法通知，未於言詞
    辯論期日到場，核無民事訴訟法第386條各款所列事由，爰
    依上訴人之聲請，由其一造辯論而為判決。
四、上訴人主張：上訴人丁○○之配偶范新年於民國92年10月20
    日以自己為要保人暨被保險人，指定上訴人丁○○為受益人
    ，向安泰壽險公司投保2,280,000元之壽險（下稱系爭保險
    契約），范新年初始以自動轉帳方式繳納每月保費，嗣依保
    險業務員即乙○○之建議，先以乙○○所有之帳戶辦理扣繳
    付款，其再交付現金予乙○○之方式給付每月保險費，其間
    范新年均有依約遵期繳納保險費，且依保險業務員管理規則
    第15條第3項第4款規定，乙○○係經安泰壽險公司授權代為
    收取保險費，則范新年於95年3月8日因病死亡，依系爭保險
    契約約定，安泰壽險公司自應給付上訴人丁○○保險金2,28
    0,000元。上訴人丁○○依約向安泰壽險公司請領保險金時
    ，始獲知乙○○自93年4月後未經上訴人同意擅自挪用保險
    費，而未將保險費繳付與安泰壽險公司，導致系爭保險契約
    停效；且安泰壽險公司容許業務員提供自己帳戶設定為要保
    人代繳保險費，自屬違反保險業務員管理規則（以下簡稱業
    務員管理規則）第15條第1款、第19條第1項第9款之保護他
    人之法律，致上訴人丁○○以受益人身分所得主張之保險金
    請求權受有損害，乙○○自應依民法第184條第1項後段、第
    2項侵權行為規定負損害賠償責任。安泰壽險公司為乙○○
    之僱用人，亦依民法第188條第1項規定就乙○○上開侵權行
    為，對上訴人丁○○負連帶損害賠償責任。倘認上訴人丁○
    ○前揭請求無理由，因乙○○於95年3月29日向上訴人丁○
    ○說明原委且簽立系爭契約書及本票，承認其確有前述侵權
    行為且表示願分期賠償上訴人甲○○2,280,000元，其付款
    方式為95年3月25日給付200,000元，95年6月30日給付300,0
    00元，6月30日以後12年每月給付12,000元。爰先位之訴依
    系爭保險契約、民法第184條第1項後段、第2項、第188條第
    1項規定，請求被上訴人應連帶給付上訴人丁○○2,280,000
    元，及自起訴狀繕本送達翌日起至清償日止，按週年利率百
    分之五計算之利息。備位之訴依系爭契約書約定請求乙○○
    應給付上訴人甲○○716,000元及自起訴狀繕本送達翌日起
    至清償日止，按週年利率百分之五計算之利息；暨自97年1
    月1日起至107年1月31日止，於每月15日給付上訴人甲○○
    12,000元。並願供擔保請准宣告假執行。原審判決上訴人甲
    ○○備位之訴部分勝訴，並駁回上訴人丁○○先位之訴及其
    假執行之聲請。上訴人聲明不服，提起上訴：(一)先位聲明：
    1.原判決廢棄。2.上開廢棄部分，被上訴人應連帶給付上訴
    人2,280,000元，及自起訴狀繕本送達翌日起至清償日止，
    按週年利率百分之五計算之利息。3.願供擔保請准宣告假執
    行。(二)備位聲明：乙○○應給付上訴人甲○○716,000元，
    及至起訴狀繕本送達翌日起至清償日止，按週年利率百分之
    五計算之利息，暨自97年1月1日起至107年1月31日止，按月
    於每月15日給付上訴人甲○○12,000元（以下簡稱716,000
    元等)。
五、安泰壽險公司則以：乙○○僅為該公司業務員，本無代收保
    險費之權限，范新年投保系爭保險契約時既有簽立自繳申請
    暨約定書，約定由乙○○系爭帳戶扣繳系爭保險費，故系爭
    保險契約自始即由范新年委託乙○○提供所有之帳戶辦理自
    動轉帳繳納，且范新年並未依規定以書面申請變更為現金給
    付，乙○○係基於與范新年之委託借用帳戶關係繳納保險費
    ，而非立於安泰壽險公司代理人之地位收取保險費，安泰壽
    險公司無從過問，縱范新年交付用以繳納保費過程中遭乙○
    ○藉機侵占，亦非乙○○執行職務上之行為，並無民法第18
    8條第1項規定之適用。因此，范新年自93年2月20日起即未
    繳納保險費，經安泰壽險公司於93年3月19日及93年4月19日
    先後寄發催告函至范新年投保時所留存之桃園住址後，范新
    年或上訴人丁○○仍未自行洽請乙○○繳付，系爭保險契約
    即於93年4月18日起停效。另依上訴人丁○○與乙○○事後
    簽立系爭契約書內容，可見上訴人丁○○斯時知悉系爭保險
    契約失效，安泰壽險公司自無與乙○○負連帶損害賠償責任
    之問題。至安泰壽險公司事後因此類案例檢討而採取新措施
    一事，亦不能證明安泰壽險公司就前開情形監督有過失。縱
    認安泰壽險公司應負連帶賠償責任，惟范新年委託被上訴人
    乙○○代繳保險費，則其未監督乙○○而放任其侵占保險費
    ，未收到保險費收據亦不聞不問，對於本件損害之發生
    亦與有過失。至上訴人丁○○與乙○○簽立系爭契約書屬和
    解契約性質，則對免除之債務，安泰壽險公司亦應併同免除
    。對上訴人之上訴，答辯聲明：上訴駁回；如受不利判決，
    願供擔保請准宣告免為假執行。
六、上訴人及安泰壽險公司不爭執事實（見本院卷第30頁、原審
    卷第44頁、第66頁、第110頁、第143頁反面）：
  (一)上訴人之配偶范新年曾於92年10月20日，透過安泰壽險公司
    之保險業務員乙○○，以自己為要保人暨被保險人，及指定
    上訴人丁○○為受益人，向安泰壽險公司投保2,280,000元
    之系爭保險契約。
  (二)范新年自始即與乙○○約明，由乙○○提供其所有設於合作
    金庫中壢分行、帳號0000000000000帳戶（以下簡稱系爭帳
    戶），辦理自動轉帳扣繳方式繳納每月應付之保險費，嗣依
    乙○○之建議，先以乙○○所有之帳戶辦理扣繳付款，范新
    年事後再交付現金與乙○○之方式，繳納保險費。
  (三)范新年於95年3月8日因病死亡，范新年在死亡前交付乙○○
    用以繳納保險費之金額共計為58,000元（自92年10月20日起
    至93年4月止，共計繳納14,000元，自93年5月至95年2月18
    日止，共繳納44,000元）。
  (四)乙○○自93年2月20日起即未以系爭帳戶內之款項辦理扣繳
    系爭保險契約之保險費，而安泰壽險公司曾先後於93年3月
    19日、93年4月19日寄發催繳保險費之通知函文至范新年投
    保時所留存之桃園縣楊梅鎮○○路○段551巷65弄12號（以下
    簡稱范新年保險契約留存住所），且上訴人丁○○及范新年
    斯時仍居住於該址。
  (五)乙○○曾於95年3月29日與上訴人丁○○簽立系爭契約書，
    其中載明乙○○同意理賠上訴人甲○○2,280,000元，付款
    方式除於95年3月25日、6月30日分別給付200,000元、300,
    000元外，自95年6月30日後之12年，每月給付12,000元。
  (六)以上並有上訴人丁○○提出戶籍謄本、保險單、死亡證明書
    、契約書、本票（見原審卷第8頁至第26頁），及安泰壽險
    公司提出靈活理財變額保險自繳申請暨約定書、催告郵掛清
    單表為證（見原審卷第75頁至第78頁）。
七、上訴人主張依保險契約、民法第184第1項後段、第2項規定
    ，被上訴人應連帶賠償上訴人丁○○2,280,000元，備位依
    系爭契約書約定，乙○○應給付上訴人甲○○716,000元等
    ，惟為被上訴人所否認，並以前揭情詞置辯，查:
  (一)先位之訴部分:
  1.范新年交付現金與乙○○時，對於安泰壽險公司是否即發生
    給付保險費之效力？
    上訴人丁○○主張乙○○向范新年收取保險費，係基於安泰
    壽險公司授權而收取，則范新年繳交系爭保險契約保險費迄
    95年2月18日止，安泰壽險公司自應於范新年死亡後給付保
    險金云云。惟為安泰壽險公司所否認，且上訴人丁○○自認
    范新年於簽立系爭保險契約時，即經乙○○同意提供系爭帳
    戶辦理轉帳扣款繳納保險費（見原審卷第66頁），參諸安泰
    壽險公司於范新年投保系爭保險契約時，亦有提供范新年可
    以即期支票或自動轉帳方式繳納保險費，而范新年既選擇以
    自動轉帳方式繳納，並因而書立靈活理財變額保險自繳申請
    暨約定書，約定由乙○○授權范新年可自系爭帳戶自動轉帳
    繳納保險費，有該保險契約及約定書在卷可按（見原審卷第
    14頁、第75頁）。是以乙○○僅係招攬系爭保約之業務員，
    關於保險費之繳納義務本應由要保人范新年負擔，與乙○○
    無涉，而就安泰壽險公司實際上自乙○○系爭帳戶扣款取得
    系爭保約保險費之時間，上訴人丁○○亦自認與其實際交付
    現款與被上訴人乙○○之時間並不同（見原審卷第66頁），
    益見范新年確有委請乙○○提供系爭帳戶用以辦理轉帳扣繳
    ，則范新年嗣交付現款予乙○○，亦基於其與乙○○間委託
    代繳之約定而返還所代繳之保險費而已，尚難認乙○○係基
    於安泰壽險公司之授權而向范新年收取保險費。則乙○○雖
    有自范新年取得款項，要屬范新年依其與乙○○間委託代繳
    約定。對於安泰壽險公司而言，范新年既約定以乙○○之系
    爭帳戶自動扣繳保險費，在未自系爭帳戶扣得系爭保險契約
    之保險費前，本無從發生給付保險費之效力，此與乙○○何
    時自范新年處取得款項後再匯入該帳戶供扣款無涉，上訴人
    丁○○主張范新年交付款項與乙○○時，即發生繳付保險費
    之效力，無足可取。
  2.系爭保約是否已於93年4月18日起停效？
  (1)按人壽保險之保險費到期未交付者，除契約另有訂定外，經
    催告到達後逾30日仍不交付時，保險契約之效力停止。催告
    應送達於要保人，或負有交付保險費義務之人之最後住所或
    居所，保險費經催告後，應於保險人營業所交付之，保險法
    第116條第1項、第2項定有明文。
  (2)本件安泰壽險公司依系爭保險契約約定自乙○○所有系爭帳
    戶扣繳范新年應繳之保險費至93年2月20日止，此為兩造所
    不爭，已如前述，嗣安泰壽險公司即以范新年逾期未繳納保
    費為由，依保險法第116條第1項規定於93年3月19日以掛號
    方式催告送達於范新年住所，嗣范新年逾30日仍未繳納保險
    費，復經安泰壽險公司以掛號通知范新年系爭保險契約於93
    年4月18日停效，此為上訴人丁○○所不爭（見原審卷第106
    頁)，且有安泰壽險公司提出郵掛清單為憑（見原審卷第77
    頁）。上訴人丁○○雖主張實際上並未收到催告通知云云。
    惟范新年於投保系爭保險契約時，已於要保書載明其住所為
    桃園縣楊梅鎮○○路○段551巷65弄12號，而該住所欄已標明
    關於本保險契約相關往來文件包括收費單據之送達，均以要
    保人住所為準，如有變更要保人應以書面通知安泰壽險公司
    ，有上訴人提出要保書在卷可憑（見原審卷第11頁)，而上
    訴人丁○○既未能舉證明范新年曾以書面通知安泰壽險公司
    變更送達文件之住所，且范新年斯時亦確實居住在投保留存
    住所，亦經上訴人丁○○自認在卷（見原審卷第110頁)，則
    安泰壽險公司催告之意思通知既已送達范新年保險契約載明
    之住所，即已達到范新年可支配範圍，置於范新年隨時可了
    解其內容之客觀之狀態，縱范新年或上訴人丁○○未拆閱或
    閱讀與否，該催告之意思通知仍發生達到之效力。則范新年
    因逾期未繳納保險費，經安泰壽險公司於93年3月19日催告
    到達後逾30日仍未至安泰壽險營業所交付保險費，揆諸前揭
    說明，系爭保險契約於93年4月18日效力停止。上訴人丁○
    ○仍依其為系爭保險契約受益人之地位，請求被上訴人連帶
    給付保險金2,280,000元，即無理由。
  3.安泰壽險公司自張乙○○系爭帳戶扣繳范新年保險費未果，
    乙○○是否有以故意背於善良風俗之方法，或違反業務員管
    理規則第15條第1款、第19條第1項第9款之保護他人之法律
    ，致上訴人丁○○受有依系爭保約得主張之受益保險金給付
    請求權無從行使之損害？
  (1)本件上訴人丁○○主張被上訴人乙○○確有收受范新年所交
    付供繳納險費之款項後，卻未依約定用以繳付保險費而擅自
    供自己使用，涉嫌侵占保險費，固據提出契約書乙件為證（
    見原審卷第25頁），惟為被上訴人所否認（見原審卷第25頁
    ) 。核系爭契約書記載：「因本人乙○○向范新年收取安泰
    基金保險費，自民國九十三年四月以後從未繳交安泰保險公
    司，范新年於民國九十五年三月八日因病身故，由於本人乙
    ○○疏忽導致范新年投保安泰保險無法理賠，本人願負全責
    理賠范新年的兒子甲○○二百二十八萬元」等語，雖載明乙
    ○○確向范新年收取保費而未繳付安泰壽險公司，惟本件系
    爭保險費係范新年委請乙○○提供系爭帳戶用以辦理轉帳扣
    繳，則范新年交付現款予乙○○，亦基於其與乙○○間委託
    代繳之約定而返還所代繳之保險費，已如前述，是范新年交
    付款項予乙○○僅係依約繳付乙○○所應代繳之款項，而乙
    ○○縱未依約自系爭帳戶扣繳保險費，僅是乙○○違反約定
    而已，尚難謂乙○○嗣將范新年所繳交之款項，易持有應交
    付安泰壽險公司之款項而未交付將之侵占入己之意思，觀諸
    系爭契約亦僅載明乙○○係疏忽導致范新年投保安泰保險無
    法理賠，並未記載乙○○侵占范新年據以繳交之保險費，上
    訴人丁○○主張乙○○有侵占范新年之保險費云云，無足可
    取。此外，上訴人丁○○未能舉證證明乙○○究係以何故意
    背於善良風俗方法，致上訴人丁○○受有損害，斷難徒憑乙
    ○○違背其與范新年約定按期自系爭帳戶扣繳保險費，遽謂
    乙○○有以故意背於善良風俗之方法，致生損害上訴人丁○
    ○，上訴人丁○○依民法第184條第1項後段規定請求乙○○
    賠償2,280,000元，自屬無據，不應准許。
  (2)乙○○是否違反業務員管理規則第15條第1款、第19條第1項
    第9款之保護他人之法律？
  按民法第184條第2項前段規定違反保護他人之法律，致生損
    害於他人者，負賠償責任。所謂違反保護他人之法律者，係
    指以保護個人或特定範圍之人為目的之法律，亦即一般防止
    妨害他人權益或禁止侵害他人權益之法律而言。查業務員管
    理規則係依保險法第177條規定為保險業務員之資格取得、
    登錄、撤銷登錄、教育訓練、懲處及其他應遵行事項而訂定
    。故業務員管理規則僅係規範保險業務員必要之行為規範、
    違反義務應予處罰之構成要件與法律效果。又依業務員管理
    規則第15條第1款、第19條第1項第9款規定：業務員經授權
    從事解釋保險商品內容及保單條款之保險招攬行為，視為該
    所屬公司授權範圍之行為，所屬公司對其業務員之招攬行為
    應嚴加管理並就其業務員招攬行為所生之損害依法負連帶責
    任。業務員同時登錄為財產保險及人身保險業務員者，其分
    別登錄之所屬公司應依法負連帶責任。業務員有未經授權而
    代收保險費或經授權代收保險費而挪用、侵占所收保險費或
    代收保險費未依規定交付保險業開發之正式收據者，除有犯
    罪嫌疑，應依法移送偵辦外，其行為時之所屬公司並應按其
    情節輕重，予以三個月以上一年以下停止招攬行為或撤銷其
    業務員登錄之處分。均僅係規範保險業務員應由所屬公司負
    責其資格之登錄、訓練、管理與監督，且業務員經登錄後應
    專為其所屬公司從事保險之招攬，如因招攬行為所生之損害
    並由所屬公司依法負連帶責任，暨業務員有侵占保費等違反
    行為規範時之法律效果而已。其純粹是基於對保險業者及保
    險業務員之行政上管理考量，而非著眼於保戶保險安全之保
    障，揆諸前揭說明，顯非保護個人或特定範圍人之法律，要
    與民法第184條第2項保護他人法律不符。上訴人丁○○主張
    業務員管理規則第15條第1款、第19條第1項第9款規定為保
    護他人法律云云，容有誤會。
  又本件乙○○未依其與范新年約定，自乙○○系爭帳戶扣繳
    范新年應繳之保險費，致系爭保險契約於93年4月18日停效
    。嗣范新年於95年3月8日身故後，上訴人丁○○無法據以請
    求安泰壽險公司給付保險金，已如前述。是上訴人丁○○主
    張其因此受有損害，歸因於乙○○未依約自系爭帳戶扣繳保
    險費，而非乙○○於招攬系爭保險時因解釋保險商品內容及
    保單條款之行為所生損害，顯與業務員管理規則第15條第1
    項規定不符。再者，乙○○並未侵占范新年應繳之保費，僅
    係未依約自系爭扣繳保險費，故乙○○之行為亦不符業務員
    管理規則第19條第1項第9款規定，上訴人丁○○據以主張乙
    ○○違反該等規定，被上訴人應負連帶賠償責任云云，無足
    可取。另上訴人丁○○依系爭契約書據以主張乙○○有侵權
    行為云云。惟細譯系爭契約書僅係敘明因乙○○疏忽導致范
    新年投保之安泰保險無法理賠，乃願賠償上訴人甲○○2,28
    0,000元，致多僅係上訴人丁○○就其對乙○○因違反與范
    新年自系爭帳戶扣繳保險費約定，上訴人丁○○得請求乙○
    ○負違約之損害賠償責任，上訴人據以主張乙○○就其侵權
    行為損害賠償責任之確定云云，亦無足取。
  綜上，上訴人丁○○無法證明乙○○有以故意背於善良風俗
    之方法，或違反業務員管理規則第15條第1款、第19條第1項
    第9款之保護他人之法律，致上訴人丁○○受有依系爭保險
    契約得主張之受益保險金給付請求權無從行使之損害，上訴
    人丁○○並依民法第188條第1項規定，請求被上訴人連帶賠
    償2,280,000元，自無所據。況民法第188條第1項前段固規
    定：受僱人因執行職務，不法侵害他人之權利者，由僱用人
    與行為人連帶負損害賠償責任，但此所謂受僱人因執行職務
    不法侵害他人之權利，須以受僱人因執行其所受命令，或委
    託之職務自體，或執行該職務所必要之行為，而不法侵害他
    人之權利者，亦即受僱人之行為，在客觀上足認為與其執行
    職務有關，而不法侵害他人之權利者，就令其為自己利益所
    為亦應包括在內之情形，始足當之（最高法院42年度臺上字
    第1224號民事判例意旨參照）。本件上訴人丁○○主張乙○
    ○前述行為涉侵占范新年繳交保險費，不足為採，已如前述
    ，且范新年與安泰壽險公司約定自乙○○系爭帳戶轉帳扣繳
    保險費，安泰壽險公司自無須指派乙○○向范新年收保險費
    之必要，乙○○向范新年收取款項，實係基於其與范新年另
    約定委託乙○○先以自己帳戶代為扣繳保險費後，乙○○再
    向范新年收款，即乙○○向范新年收款之行為係基於與范新
    年之約定，與其為安泰壽險公司執行職務者無涉，且范新年
    亦明知系爭保險契約已委託由系爭帳戶辦理轉帳扣繳，客觀
    上亦難認乙○○向范新年收款與其執行職務相關，上訴人丁
    ○○主張安泰壽險公司應依民法第188條第1項負關於僱用人
    連帶侵權行為責任，尚乏所據。至上訴人丁○○主張安泰壽
    險公司對於以帳戶扣繳方式清償保險費時，已限制提供帳戶
    者須與要保人或被保險人間有二親等身分關係，固據提出安
    泰壽險公司網頁為證（見原審卷第122頁）。惟安泰壽險公
    司抗辯稱其乃本件事例發生後，該公司檢討後之新措施，而
    上訴人丁○○復未能舉證證明其為安泰壽險公司於范新年投
    保系爭保險契約時已有此規定，則上訴人丁○○據以請求安
    泰公司應負連帶損害賠償責任，亦不足採。
  (二)備位之訴部分：
  1.按和解，如當事人以他種之法律關係或以單純無因性之債務
    約束等，替代原有之法律關係而成立者，為屬於創設性之和
    解；倘以原來而明確之法律關係為基礎而成立和解時，則屬
    認定性之和解。本件上訴人丁○○於范新年死亡後，與乙○
    ○簽訂系爭契約書，載明因乙○○之疏忽導致范年投保安泰
    保險無法理賠，乃願賠償范新年兒子甲○○2,280,000元，
    核該契約書性質係上訴人丁○○原對乙○○因疏忽導致其無
    法請領保險金之損害賠償請求權，上訴人丁○○既以第三人
    利益契約之方式，將其得請求之損害賠償轉由上訴人甲○○
    取得，即上訴人丁○○原對乙○○損害賠償請求權，已創設
    為上訴人甲○○得請求乙○○損害賠償，上訴人甲○○對乙
    ○○損害賠償請求權已替代上訴人丁○○原對乙○○損害賠
    償請求權，揆諸前揭說明，上訴人丁○○自不得再請求乙○
    ○給付該損害賠償，上訴人范政誠依系爭契約書請求乙○○
    給付已到期之716,000元，及自民事準備書狀(六)即變更備位
    訴之聲明狀送達乙○○翌日即97年1月6日起本息，並自97年
    1月起至107年1月止，按月給付12,000元，自應准許。
八、綜上所述，上訴人丁○○先位之訴依系爭保險契約、民法第
    184條第1項後段、第2項、第188條第1項規定請求被上訴人
    連帶給付2,280,000元本息，為無理由，不應准許。其假執
    行之聲請，亦失所依附，應併駁回。上訴人甲○○備位之訴
    依系爭契約書請求乙○○給付716,000元及自97年1月6日起
    至清償日止，按週年利率百分之五計算之利息，暨自97年1
    月1日起至107年1月31日止，按月給付12,000元，為有理由
    ，應予准許。原審就上訴人丁○○先位之訴為敗訴之判決，
    及駁回其假執行之聲請，就上訴人甲○○備位之訴為前揭判
    決，並為准、免假執行之宣告，部分理由雖與本院認定不同
    ，惟結論並無二致，仍應認上訴無理由。上訴意旨指摘原判
    決不當，求予廢棄改判，為無理由，應予駁回。
九、本件事證已明，兩造其餘攻擊防禦方法及未經援用之證據，
    經本院審酌後，核與本件之結論，不生影響，爰不一一贅述
    ，附此敘明。
十、據上論結，本件上訴為無理由，依民事訴訟法第449條第1項
    、第2項、第78條、第463條、第385條第1項前段，判決如主
    文。
中    華    民    國    97    年    10    月    21    日
                    民事第十一庭
                        審判長法  官  鄭雅萍
                              法  官  詹文馨
                              法  官  蘇芹英
正本係照原本作成。
如不服本判決，應於收受送達後20日內向本院提出上訴書狀，其
未表明上訴理由者，應於提出上訴後20日內向本院補提理由書狀
（均須按他造當事人之人數附繕本）上訴時應提出委任律師或具
有律師資格之人之委任狀；委任有律師資格者，另應附具律師資
格證書及釋明委任人與受任人有民事訴訟法第466條之1第1項但
書或第2項（詳附註）所定關係之釋明文書影本。
中    華    民    國    97    年    10    月    21    日
                              書記官   林初枝
附註：
民事訴訟法第466條之1（第1項、第2項）：
對於第二審判決上訴，上訴人應委任律師為訴訟代理人。但上訴
人或其他法定代理人具有律師資格者，不在此限。
上訴人之配偶、三親等內之血親、二親等內之姻親，或上訴人為
法人、中央或地方機關時，其所屬專任人員具有律師資格並經法
院認為適當者，亦得為第三審訴訟代理人。


司法院資訊處製作；財團法人民間司法改革基金會備份。
